臺灣臺北地方法院刑事裁定　
110年度聲判字第145號
聲  請  人  
即告 訴 人  中天電視股份有限公司

代  表  人  廖麗生（原登記負責人為潘祖蔭，因異動而更正
            之）  
代  理  人  陳少璿律師
被      告  羅文嘉  年籍住址均詳卷
上列聲請人即告訴人因妨害名譽案件，不服臺灣高等檢察署檢察
長於民國110年6月16日所為110年度上聲議字第4991號駁回聲請
再議之處分（原不起訴處分案號：臺灣臺北地方檢察署檢察官10
9年度偵字第18608號），聲請交付審判，本院裁定如下：
    主  文
聲請駁回。
    理  由
按告訴人不服上級法院檢察署檢察長或檢察總長認再議為無理
  由之駁回處分者，得於接受處分書後10日內委任律師提出理由
  狀，向該管第一審法院聲請交付審判；法院認交付審判之聲請
  不合法或無理由者，應駁回之；法院為前項裁定前，得為必要
  之調查，刑事訴訟法第258條之1第1項、第258條之3第2項前段
  、第3項分別定有明文。又按上開規定告訴人得向法院聲請交
  付審判，係新增對於「檢察官不起訴或緩起訴裁量權」制衡之
  一種外部監督機制，法院僅就檢察官所為不起訴或緩起訴之處
  分是否正確加以審查，以防止檢察機關濫權。依此立法精神，
  同法第258條之2第3項規定法院審查聲請交付審判案件時「得
  為必要之調查」，其調查證據之範圍，自應以偵查中曾顯現之
  證據為限，不可就新提出之證據再為調查，亦不可蒐集偵查卷
  以外之證據。此徵諸法院辦理刑事訴訟案件應行注意事項第13
  4點規定：法院於審查交付審判之聲請有無理由時除認為不起
  訴處分書所載理由違背經驗法則、論理法則或其他證據法則，
  否則，不宜率予裁定交付審判，益顯明白。再按法院為交付審
  判之裁定時，視為案件已提起公訴，刑事訴訟法第258條之3第
  4項亦有明定。準此，法院裁定交付審判，即如同檢察官提起
  公訴使案件進入審判程序，是法院裁定交付審判之前提，必須
  偵查卷內所存證據已符合刑事訴訟法第251條第1項規定「足認
  被告有犯罪嫌疑」而檢察官應提起公訴之情形，亦即該案件已
  經跨越起訴門檻。倘經法院調查之結果，尚不足以動搖原事實
  之認定及處分之決定者，仍不能率予交付審判，應依同法第25
  8條之3第2項前段規定，以聲請無理由而裁定駁回。
本案聲請人即告訴人中天電視股份有限公司（下稱聲請人）以
  被告羅文嘉涉犯妨害名譽罪嫌，向臺灣臺北地方檢察署（下稱
  臺北地檢署）檢察官提出告訴，經該署檢察官偵查終結，於民
  國110年4月28日以109年度偵字第18608號不起訴處分書（下稱
  本案不起訴書）為不起訴處分。聲請人不服聲請再議，經臺灣
  高等檢察署（下稱高檢署）檢察長認再議無理由，而於同年6
  月16日以110年度上聲議字第4991號處分書（下稱本案再議處
  分書）駁回再議之聲請，該處分書於同年月23日送達於聲請人
  之受僱人收受，聲請人並於法定期間內之同年7月2日委任律師
  具狀向本院提出交付審判之聲請等情，有本案不起訴書、再議
  處分書、送達證書、刑事交付審判聲請狀（含其上本院收狀戳
  ）及刑事委任狀等件在卷可稽（見高檢署110年度上聲議字第4
  991號卷《下稱再議卷》第10頁至第12頁、第29頁至第31頁、第3
  3頁，本院110年度聲判字第145號卷第5頁至第27頁），並經本
  院調閱上開卷宗確認無誤，故本件聲請程序合法，合先敘明。
聲請人原告訴意旨略以：寶島聯播網民國108年7月15日製播之
  「寶島全世界」節目中，被告羅文嘉於接受主持人鄭弘儀之訪
  問時，竟意圖散布於眾，基於誹謗之犯意，指稱：「中天電視
  股份有限公司接受來自中國北京之資金，作為一個接受中國資
  金資助的媒體，我們可以認為它基本上是個紅媒」之不實言論
  ，足以毀損聲請人之名譽。因認被告涉犯刑法第310條第1項誹
  謗罪嫌。
聲請交付審判意旨詳如附件所示之刑事交付審判聲請狀、刑事
  交付審判補充理由狀所載。
按犯罪事實應依證據認定之，無證據不得認定犯罪事實，刑事
  訴訟法第154條第2項定有明文。又認定不利於被告之事實，須
  依積極證據，苟積極證據不足為不利於被告事實之認定時，即
  應為有利於被告之認定（最高法院104年度台上字第3156號判
  決意旨參照）。次按言論自由為人民之基本權利，國家應給予
  最大限度之維護，然為兼顧對個人名譽、隱私及公共利益之保
  護，法律當得對言論自由依其傳播方式為合理之限制，刑法第
  310條誹謗罪之規定，即為保護個人法益而設。而言論可區分
  為陳述事實與發表意見，事實固有證明真實與否之問題，意見
  則為主觀之價值判斷，無所謂真實與否。立法者為兼顧言論自
  由之保障，復於同條第3項、第311條分就「事實陳述」及「意
  見表達」之不同情形，明定阻卻違法事由：
㈠就事實陳述部分，刑法第310條第3項前段以對所誹謗之事，能
  證明其為真實者不罰，係針對言論內容與事實相符者之保障，
  並藉以限定刑罰權之範圍，然非謂指摘或傳述誹謗事項之行為
  人，必須自行證明其言論內容確屬客觀之真實，始能免於刑責
  。行為人雖不能證明言論內容為真實，但依其所提證據資料，
  可認行為人有相當理由確信其為真實，並非故意捏造虛偽事實
  ，或非因重大過失或輕率而致其所陳述與事實不符者，即不能
  以誹謗罪之刑責相繩（司法院釋字第509號解釋意旨參照）。
  另言論內容縱屬真實，如純屬個人私德而與公共利益無關，依
  刑法第310條第3項但書規定，仍無法解免於誹謗罪責之成立。
㈡就意見表達部分，因涉及個人主觀之價值判斷，無所謂真實與
  否之問題，惟為容許各種價值判斷，對於可受公評之事項，縱
  然以不留餘地或尖酸刻薄之語言文字予以批評，亦應認為仍受
  言論自由權之保障，是刑法第311條第3款規定對於可受公評之
  事，為適當之評論而善意發表言論者，自得免其刑事責任。而
  所謂「善意」與否，自非以被評論人名譽是否受損、評論人是
  否意在使被評論人名譽受損為判斷之依據，而仍應以其評論客
  觀上是否適當為準。如評論人本於就事論事原則，對被評論人
  之言行為適當合理之評論，即以所認為之事實為依據，加以論
  證是非，縱其意在使被評論人接受此負面評價，亦難認非屬善
  意發表言論(最高法院109年度台上字第5012號判決意旨參照)
  。
㈢又言論中事實陳述與意見表達在概念上本屬流動，有時難期其
  涇渭分明。是若言論內容係以某項事實為基礎而評論，或發言
  過程中夾論夾敘，將事實敘述與評論混為一談時，即須併予考
  慮事實之真偽問題。
經查：
㈠寶島聯播網於108年7月15日製播之「寶島全世界」節目中，被
  告於接受主持人鄭弘儀之訪問時，發表言論稱：「......我認
  為基本上中天電視臺站在臺灣多數人理解上，作為一個接受中
  國資金資助的媒體這點上，作為證據，我們可以認為，基本上
  他是個紅媒......」等語，業據被告於偵查中供承在卷（見臺
  北地檢署108年度他字第7996號卷《下稱他卷》第21頁至第23頁
  ），並有臺北地檢署檢察官110年4月20日勘驗筆錄1紙附卷可
  稽（見臺北地檢署109年度偵字第18608號卷《下稱偵卷》第111
  頁），堪認上情屬實。
㈡旺旺集團於97年3月26日以旗下之中國旺旺控股有限公司（下稱
  中國旺旺公司）在香港聯合交易所有限公司（下稱香港聯交所
  ）掛牌上市，並於97年11月間入主中時媒體集團，聲請人則為
  旺旺中時媒體集團所屬之電視媒體等情，此有中國旺旺公司「
  2017/2018年報」（下稱中國旺旺年報）之公司簡介資料及旺
  旺中時媒體集團刊登於104人力銀行之公司介紹網頁等件為證
  （見偵卷第69頁、第101頁），可知聲請人與中國旺旺公司同
  屬旺旺集團。　
㈢依中國旺旺年報「綜合財務報表附註」資料所示：中國旺旺公
  司自106年1月1日起至107年3月31日止領有「政府補助金」共
  計人民幣6億2,406萬6,000元，所稱之「政府補助金」係指「
  從各政府機構收到的補貼收入，作為給予本集團在中國若干附
  屬公司的獎勵」等情（見偵卷第67頁）。復參蘋果日報於108
  年4月22日曾引用上揭中國旺旺年報，報導中國旺旺公司於近1
  1年間領取大陸地區政府補助金合計相當於新臺幣152.6億元，
  而見中國旺旺公司於同年月23日發表聲明：該公司與旺旺中時
  媒體集團之股東結構不同，政府補助金為招商引資之補助款，
  符合條件之企業均有資格爭取，未獨厚於該公司，且歷年之補
  助金經會計師審核及載明於年報公開訊息，無任何隱密資訊等
  情，有中央通訊社108年4月23日網路新聞報導1份存卷可考（
  見偵卷第144頁至第145頁），並未否認蘋果日報有關該公司領
  取大陸地區之政府補助金乙事非真，亦未揭露該等補助金之實
  際收支運用情形確與旺旺中時媒體集團完全無涉之其他事證。
㈣旺旺集團在大陸地區發行之內部刊物《旺旺月刊》於97年12月號
  報導有關該集團負責人蔡衍明於97年12月5日，與大陸地區國
  務院臺灣事務辦公室（下稱國台辦）主任王毅會晤之經過，內
  容記載：「會談中，首先由董事長（按：即蔡衍明）向王毅主
  任，簡要介紹前不久集團收購台灣《中國時報》媒體集團的有關
  情況，董事長稱，此次收購的目的之一，是希望藉助媒體的力
  量，來推進兩岸關係的進一步發展」，王毅則回應：「如果集
  團將來有需要，國台辦定會全力支持。不但願意支持食品本業
  的壯大，對於未來兩岸電視節目的互動交流，國台辦亦願意居
  中協助」等語，而蔡衍明於108年7月19日在時報大樓，與平面
  媒體員工舉行溝通大會時，亦坦認因為王毅知道該集團買了雜
  誌，表示要見伊，伊就與王毅會面之事實，亦有天下雜誌98年
  2月25日第416期網路文章及中時新聞網108年8月25日網路新聞
  報導等件附卷可稽（見偵卷第81至第99頁、第61頁至第62頁）
  。　
㈤參以旺旺集團旗下除有中國旺旺公司在香港地區掛牌上市，經
  營兩岸市場之食品產銷，另有醫院、酒店及地產等業務，以「
  神旺」經營，尚跨足於媒體產業，且擁有中國時報、工商時報
  、中國電視公司及聲請人等多家媒體等情，均有中國旺旺年報
  之公司簡介資料及工商時報109年11月20日網路新聞報導等件
  供參（見偵卷第69至第77頁）。可見旺旺集團規模龐大，所能
  發揮之影響力非同小可。從而，聲請人與中國旺旺公司同屬於
  旺旺集團，是否實際受到大陸地區政府補助金之挹注、有無政
  治力介入、可能隱含之目的或引發之效應，自與公眾利益有關
  ，亦屬可受公評之事。
㈥被告於偵查時供稱：其發表「接受中國資金資助的媒體」言論
  ，依據是旺旺集團接受中國經費補助，也承認與國台辦有針對
  臺灣議題達成共識，並且承諾在臺灣推動等語（見他卷第23頁
  ），足見其基於前揭媒體報導之事實或引述之資料，對於該等
  攸關公眾利益之事項，發表上述之言論，堪信其有相當理由確
  信此為真實，難謂基於誹謗之故意所為，依刑法第310條第3項
  規定，已屬不罰。況被告所發表關於「我們可以認為，基本上
  他是個紅媒」等語，乃基於其前所言聲請人為「接受中國資金
  資助的媒體」一語之意見表達，其於接受訪問時，對聲請人就
  事件本身為適當合理之質疑、評論，縱使內容、用詞令聲請人不
  悅，仍應認為屬於善意發表言論，而受到刑法第311條第3款言
  論自由權之保障，自非可以誹謗罪相繩。
㈦聲請交付審判意旨雖主張聲請人並非中國旺旺公司的關係企業
  或轉投資公司，該公司對此已作出澄清，即使中國旺旺公司的
  大陸地區子公司領有補助金，亦無法推導出聲請人為收受中國
  資金資助的媒體；又被告時任民進黨秘書長，依其掌握之資源
  及稍加上網查證，即可得知，卻未盡合理查證義務，率爾為本
  案言論，足見被告顯基於「惡意」所為等語，查聲請人縱與中
  國旺旺公司之股東結構不同，亦非該公司之關係企業或轉投資
  公司，然二者屬於同一事業集團，其間之資金流通情形，難為
  外人所得輕易窺知，況中國旺旺公司發表聲明時，亦未曾清楚
  說明來自大陸地區政府補助金之實際運用情形，且被告並非聲
  請人之內部人，能否透過政黨內部資源或網路資訊查悉，即有
  可疑。又依被告為本案言論當時之場合、情境，及社會一般人
  對於語言使用之認知，加以整體觀察，堪認其係以某項事實為
  基礎，而於發言過程中夾論夾敘，尚難認係惡意曲解或虛捏事
  實以貶損聲請人之名譽，自與誹謗罪之要件不合。
㈧聲請交付審判意旨另主張檢察官於偵查中未曾傳喚聲請人云云
  ，然檢察官於偵查過程中關於調查證據之取捨，乃隨著偵查過
  程所呈現之證據，而隨之不同，並非均須依循一定之調查模式
  ，應由檢察官依其專業而為職權上之判斷，而本案檢察官依其
  調查所得之證據資料，既認被告並無誹謗罪嫌，因而於偵查中
  未再調查其他事證，尚難謂檢察官有何未盡調查證據能事之違
  誤，故聲請交付審判意旨此部分所指，同非可採。　　
綜上所述，聲請人聲請交付審判意旨所指被告涉犯誹謗罪嫌，
  業據本案不起訴處分書及再議處分書逐一指駁，且均敘明理由
  及其所憑證據，經核採證認事尚無違背經驗法則或論理法則之
  情事。是依首揭法律明文，本案不起訴書及再議處分書以被告
  犯罪嫌疑不足，予以不起訴處分及駁回再議之聲請，認事用法
  均無不當，被告之罪嫌容未能達到跨越應起訴門檻之證明程度
  ，故本件聲請交付審判為無理由，應予駁回。
依刑事訴訟法第258條之3第2項前段，裁定如主文。
中　　華　　民　　國　　110 　年　　10　　月　　29　　日
                  刑事第六庭  審判長法  官  黃傅偉
                                    法  官  李佳靜
                                    法  官  洪翠芬
上正本證明與原本無異。
本裁定不得抗告。
                                    書記官  蘇瑩琪
中　　華　　民　　國　　110 　年　　10　　月　　29　　日
附件：刑事交付審判聲請狀、刑事交付審判補充理由狀